臺北高等行政法院判決
                                      100年度簡字第602號
原      告  近藤食品股份有限公司
代  表  人  高銘裕（董事長）
訴訟代理人  呂純純  律師
被      告  臺北市政府
代  表  人  郝龍斌（市長）住同上
上列當事人間勞工退休金條例事件，原告不服行政院勞工委員會
中華民國100年7月5日勞訴字第1000007937號訴願決定，提起行
政訴訟，本院判決如下：
    主  文
原告之訴駁回。
訴訟費用由原告負擔。
    事實及理由
一、事實概要：
    原告經營餐館業，為適用勞動基準法之行業。案經被告所屬
    勞工局勞動檢查處於民國（下同）99年12月9日派員實施勞
    動檢查，結果發現：原告與訴外人魏禹安約定薪資結構為本
    薪新臺幣（下同）42,000元、職務加給10,000元、績效獎金
    5,000元、夜間津貼3,000元及其他津貼2,000元，合計共62,
    000元，但原告於98年11月至99年9月共11個月，未經勞工魏
    禹安同意，將職務加給降至5,000元，合計少給付55,000元
    ；又原告以魏禹安99年10月份未做足月，不給付職務加給、
    績效獎金、夜間津貼及其他津貼等經常性給與並有勞務對價
    關係，應列入薪資給付之報酬，扣除原告已給付薪資，原告
    尚未給付魏禹安薪資共計7,933元；另查原告使魏禹安約定
    加班費由本薪多10,000元及夜間加給/超時津貼3,000元作為
    補償，勞工魏禹安自99年2月至10月之加班費共為66,566元
    ，原告僅給付21,200元，尚未給付共計45,366元；勞工魏禹
    安於99年10月14日寄存證信函與原告終止勞動契約，惟原告
    卻未給付魏禹安資遣費515,273元。嗣經被告審查屬實，以
    原告違反勞動基準法第22條第2項及第24條、勞工退休金條
    例第12條第1項之規定，爰依勞動基準法第79條第1項第1款
    及勞工退休金條例第47條規定，分別以100年1月21日府勞動
    字第09943133500號裁處書（下稱原處分一）處原告罰鍰60,
    000元、45,366元，以及100年2月11日以府勞資字第1003027
    1700號裁處書（下稱原處分二），處原告罰鍰100,000元。
    原告不服，提起訴願，遭決定駁回，遂提起本件行政訴訟。
二、本件原告主張：
（一）事實：
      經查，原告前員工魏禹安係自89年12月起任職於原告公司
      ，於95年10月升任為原告公司「赤拉麵」之經理並兼任
      忠孝店店長，負責綜理評估、督導赤拉麵各分店之營運
      狀況（涵蓋忠孝、世貿、京華、重慶、南京、永康、興隆
      與台中各分店），並掌有各分店全數人員之人事任用、班
      表編排、薪資與休假給予及績效考核等職權。復查，魏禹
      安自升任經理後，非但疏於督導各分店營業狀況，甚且其
      兼任店長之忠孝分店，營收亦一落千丈，原告乃自98年11
      月起適度調整、免除其經理職務部分工作內容，並將其薪
      資中「職務加給」自10,000元調減為5,000元。
（二）原告並無違反勞動基準法第22條應全額直接給付工資之情
      事：
    1.原告係依魏禹安工作表現及公司經營管理之必要，合理調
      整魏禹安之職務內容及相關津貼，並無未給付工資之情形
      ：
      經查，魏禹安自升任原告公司「赤拉麵」經理兼任忠孝
      店店長後，經常有怠忽其經理應負督導各店營運之職務之
      情，原本應巡視各分店之工作竟推諉由其他店長代為處理
      ，而其自任店長之忠孝店業績亦大幅滑落。魏禹安甚至無
      視於擔任主管應負之職責，濫用其掌有人事考勤職權之便
      ，將自己每月得排定之例假，經常性地安排在店面人潮較
      多的週末六、日，甚至在98年10月更是把當月例假完全排
      在週末六、日，放任店面業務不管。準此，原告在幾經向
      魏禹安告誡仍無效果後，乃自98年11月起適度調整其經理
      職務部分內容，免除其擔任經理原本應巡視個分店等工作
      ，並同時將其「職務加給」自10,000元調減為5,000元，
      並業已告知魏禹安無訛。魏禹安自職務及薪資調整後，亦
      仍繼續工作並同意受領薪資，並無異議。
    2.本件減薪係經魏禹安本人承諾同意，原告並無違法剋扣薪
      資之情：
      經查，魏禹安擔任原告公司經理期間，由於員工人事考勤
      等均為其職權，其並有權調整全部員工之獎金與薪資，而
      原告公司會計人員每月均會依據魏禹安指示製作當月員工
      薪資清冊，並提交魏禹安審核無誤後，才會再提呈由總經
      理簽名。而關於提交魏禹安審核之方式，均係由會計人員
      當場提交魏禹安審核，並由其簽名確認無誤，或以電子郵
      件提交魏禹安審核，並經魏禹安口頭告知確認內容無誤。
      原告謹提出原告公司忠孝店99年7月至9月之薪資清冊供審
      查即明上情。準此，訴願決定認定魏禹安於遭到減薪後繼
      續在原告公司任職支薪，僅係單純沉默而無承諾同意云云
      ，顯有違誤。
    3.綜上所述，原告係基於魏禹安之工作表現良窳、以及公司
      經營與人事管理之必要，在員工魏禹安本人同意之下，免
      除其部分工作內容，同時調減其職務加給，並無違反勞動
      基準法第22條未依法全額直接給付工資之情事。
（三）原告並無違反勞動基準法第24條未給付延長工時工資之情
      事：
    1.魏禹安業與原告特別約定其薪資含括加班費在內，而不得
      另外請領：
      (1)按薪資得由勞雇雙方自由議定之，如約定之薪資如未低
        於以行政院核定之基本工資為基準計算出之例休假工資
        、備勤工資及延時工資等之總和，則該工資之約定並不
        違反勞基法，雙方均應受其拘束無疑。最高法院97年度
        台上字第2178號民事判決即謂：「另工資由勞雇雙方議
        定之，但不得低於基本工資，前項基本工資，由中央主
        管機關擬訂後報請行政院核定之，勞基法第21條規定甚
        明，如勞雇雙方約定之薪資，不低於基本工資及以基本
        工資為基準計算出之例休假工資、備勤工資及延時工資
        等之總和，該工資之約定，並不違反勞基法之規定，雙
        方均應受其拘束，勞方不得更行請求例、休假日及備勤
        等工資，亦即勞工應獲得之薪資總額，原則上得分別工
        作性質之不同，任由勞雇雙方予以議定，僅所議定之約
        定薪資數額不得低於行政院所核定之基本工資，雙方依
        所議定之工資給付收受，並不違背勞基法保障勞工權益
        之意旨，若勞雇約定之工資低於法定。」即明斯旨。
      (2)經查，本件原告按月給付魏禹安之薪資，除「本薪」與
        「職務加給」之外，尚有「夜間津貼」、「其他津貼」
        與「績效獎金」等，而後者實係原告與魏禹安兩造約定
        含括其延長工時工資在內之報酬。且魏禹安每月支領薪
        資於減薪前有62,000元，經減薪後亦有57,000元，此金
        額實遠多於以行政院核定基本工資核算之例休假、備勤
        與延長工時工資等總和，雙方之約定自無違反勞動基準
        法，則依前開最高法院判決意旨，原告自無違反勞動基
        準法第24條應給付延長工時工資之義務。
    2.魏禹安從無請領加班費之意思且從未依公司程序請領加班
      費：
      經查，原告所有員工加班費請領之程序，係由各分店店長
      （包括兼任忠孝店店長之魏禹安在內）回報該分店所有員
      工加班時數交由會計人員製作薪資清冊，嗣由擔任經理之
      魏禹安審核清冊上之加班時數、金額及各項獎金項目皆無
      誤後簽准，會計人員始得依此清冊撥款。復查，魏禹安非
      常清楚自己按月支領之薪資實已含括加班費在內而不得另
      為請求業如前述，故魏禹安對於其自己兼任店長之忠孝店
      之員工薪資清冊上每月均有自己回報而填入之加班時數，
      然因魏禹安並無請領加班費之意思，故於清冊未填入魏禹
      安自己之加班費金額，即由魏禹安審核無訛後簽准或確認
      。準此，魏禹安自知所領薪資已含括加班費在內，而未依
      公司程序另外請領，原告自無給付其加班費之義務，故本
      件原告並無違反勞動基準法第24條給付延長工時工資之義
      務，甚為顯然。
（四）原告並無違反勞工退休金條例第12條應給付資遣費之義務
      ：經查，原告係合法調整魏禹安之工作內容並據以調減其
      職務加給，且原告並無給付延長工時工資予魏禹安之義務
      ，業如前述，則魏禹安主張原告短給薪資即非可採，魏禹
      安以之為由主張依勞動基準法第14條第1 項第5 款及第6
      款終止兩造勞動契約，並非有據，則其主張原告應依同條
      第4 項、第17條規定給付資遣費，亦非有據，故原告否認
      有給付魏禹安資遣費之義務。準此，原處分及訴願決定認
      定原告應給付魏禹安資遣費，洵屬無據。
（五）綜上所陳理由，聲明求為判決：
    1.訴願決定及原處分均撤銷。
    2.訴訟費用由被告負擔。
三、被告則以：
（一）被告就原處分一答辯如下：
    1.事實：
      原告僱用勞工64人，經營餐館業，為勞動基準法之適用行
      業。經被告所屬勞工局勞動檢查處於99年12月9日派員檢
      查，結果發現原告未依規定全額直接給付工資及使勞工延
      長工作時間未依法令規定加給延長工時工資，違反勞動基
      準法第22條第2項及第24條規定。此有會同檢查之原告之
      代表人高銘裕99年12月9日認簽之會談紀錄可稽，其違法
      事實洵堪認定，經被告爰依同法第79條第1項第1款之規定
      處分，以原處分一處以原告罰鍰105,366元整。原告不服
      ，提起訴願，遭決定駁回，遂提起本件行政訴訟。
    2.法令依據：
      按勞動基準法第22條第2項規定：「工資應全額直接給付
      勞工。但法令另有規定或勞雇雙方另有約定者，不在此限
      。」第24條規定：「雇主延長勞工工作時間者，其延長工
      作時間之工資依左列標準加給之：一、延長工作時間在二
      小時以內者，按平日每小時工資額加給三分之一以上。二
      、再延長工作時間在二小時以內者，按平日每小時工資額
      加給三分之二以上。三、依第三十二條第三項規定，延長
      工作時間者，按平日每小時工資額加倍發給之。」同法第
      79條第1項第1款規定：「有下列行為之一者，處2,000元
      以上2萬元以下罰鍰：一、違反……、第22條、……第24
      條規定者。」次按臺北市政府處理違反勞動基準法事件統
      一裁罰基準第3點第6項次規定：「違反事件：工資未全額
      直接給付勞工者。（第22條第2項）；法條依據：第22條
      第2項、第79條第1項第1款。法定罰鍰額度（新台幣：元
      ）：處6,000元以上，6萬元以下罰鍰。統一裁罰基準（新
      台幣：元）：一、逕以處分，無限期改善。（一）第1次
      ：6,000元。（二）第2次：3萬元。（三）第3次以上（含
      第3次）：6萬元。二、於6,000元至6萬元裁罰範圍內，依
      未全額給付之工資範圍，逕予處罰；未達6,000元，以6,0
      00元處分之；6萬元以上，以6萬元處分之。」臺北市政府
      處理違反勞動基準法事件統一裁罰基準第3點第8項次規定
      ：「違反事件：延長勞工工作時間，雇主未依法給付其延
      長工作時間之工資者（第24條）法條依據：第24條、第79
      條第1項第1款。法定罰鍰額度（新台幣：元）：處6,000
      以上，6萬元以下罰鍰。統一裁罰基準（新台幣：元）：
      一、逕以處分，無限期改善。二、於6,000元至6萬元裁罰
      範圍內，依未確實給付之延長工時工資範圍，逕予處罰；
      未達6,000元，以6,000元處分之；6萬元以上，以6萬元處
      分之。」
    3.卷查本件原告經營餐館業，為勞動基準法所適用之行業，
      被告所屬勞工局勞動檢查處於99年12月9日派員實施勞動
      檢查結果，發現原告未依規定全額直接給付工資及使勞工
      延長工作時間未依法令規定加給延長工時工資，違反勞動
      基準法第22條第2項及第24條規定。此有會同檢查之原告
      之代表人高銘裕99年12月9日認簽之會談紀錄可稽，本件
      其違法事實足堪認定，被告依法論處，自屬有據。
    4.有關本件爭議緣起於原告未經勞工同意片面減薪，原告聲
      稱員工魏禹安因疏於督導各分店之營業狀況，營收一落千
      丈，致將薪資中「職務加給」調降5,000元。於此次訴狀
      中逕加入「本件減薪係經魏禹安本人承諾同意」，亦未檢
      附魏禹安同意減薪之具體事證，本件自逕認魏禹安默示同
      意減薪之情事至「魏禹安本人承諾同意」，實委不足採；
      再查原告與魏禹安之勞資爭議協調與調解會議會議紀錄，
      原告主張皆為人員作業疏失，致使扣除職務加給5,000元
      ，自始至終，原告之說詞反覆，實委不足採；又原告主張
      魏禹安於職務加給調整減少後，仍繼續工作並同意受領薪
      資，係魏禹安默示同意變更勞動契約，按本院98年度簡字
      第633 號判決略以：「民法第161 條則係就意思實現所為
      之規定，亦即在承諾無須通知之情形下，如有可認為承諾
      之事實時，契約即為成立，但係以有可認為承諾之事實存
      在為前提，單純之沉默，尚不屬之。」查魏禹安繼續工作
      僅係履行勞務給付之行為，僅屬單純之沉默，非可認為其
      有承諾工資調降或新勞動契約之事實存在，是原告認魏禹
      安之行為符合民法第161 條第1 項規定，致認為與魏禹安
      之新勞動契約已合法成立，應係誤解法令，並非可採。原
      告與魏禹安之勞動契約未作變更，原告仍應依原勞動契約
      給付魏禹安98年11月至99年9 月每月職務加給10,000元，
      合計11 個 月少給付55,000元。再查原告99年10月解僱當
      月未足月少給付7,933 （職務加給、績效獎金、夜間津貼
      及其他津貼）元乙節，雖原告陳稱前開獎金及津貼獎勵意
      味濃厚，欠缺勞務對價性及經常性，惟魏禹安薪資表所示
      每月均有前開薪資項目之給與，依行政院勞工委員會85年
      2 月10日臺（85）勞動二字第103252號函所示，係屬因工
      作而獲得之報酬，雖以其他名義給與，但依法應屬工資。
      據上，原告少給與魏禹安薪資55,000及7,933 元，是原告
      違反勞動基準法第22條第2 項規定事實洵堪認定。另請鑒
      察原告訴願理由與訴訟理由大相逕庭，綜上，原告之理由
      ，顯非可採。
    5.另勞工如有加班之情形，除雇主積極的指派行為外，亦包
      括雇主在「明知或可得而知」之情形下消極容認行為。對
      照魏禹安98年10月至99年9月出勤紀錄每月均有延時工作
      ，原告每月逕行認定魏禹安加班時數，且未能證明魏禹安
      之延長工時非處理公司事務，顯見原告明知魏禹安有延長
      工時之事實，但仍容認魏禹安延長工時，視同原告承認魏
      禹安之延長工時，依勞動基準法第24條規定應給與魏禹安
      延時工資（99年2月至10月共66,566元），原告僅給付21,
      200元，尚未給付45,366元，違反勞動基準法第24條規定
      之事實洵堪認定。原告提起訴願時，原告既未拒絕魏禹安
      於正常工時外提供勞務，並於出勤紀錄中認定魏禹安之加
      班時數，訴願時卻稱魏禹安無加班之需要，對照前後，原
      告之說詞反覆；原告於本件指稱「魏禹安與原告公司特別
      約定其薪資含括加班費在內」，此為原告之片面說詞，復
      查被告所屬勞工局勞動檢查處於99年12月13日公務電話紀
      錄所載：「……發：請問魏小姐是否與該公司約定職務加
      給10000元及夜間/超時津貼3000元作為補貼加班費？受：
      加班費當初並無與該公司約定由職務加給10000元及夜間/
      超時津貼3000元作為補貼加班費。」基此，魏禹安並無與
      原告特別約定其薪資含括加班費在內，再原告並無檢附與
      魏禹安特別約定之具體事證以實其說。另原告於100年2月
      1 日曾去函被告所屬勞工局勞動檢查處，針對99年12月21
      日北市勞檢一字第09932441502 號檢查結果通知書表示異
      議及原告向行政院勞工委員會提起訴願時之理由，皆與訴
      訟理由相異，綜上，原告之理由，實不可採。
（二）被告就原處分二答辯如下：
    1.事實：
      原告僱用勞工64人，經營餐館業，為勞動基準法之適用行
      業。經被告所屬勞工局勞動檢查處於99年12月9日派員檢
      查，結果發現原告員工魏禹安於99年10月14日寄存證信函
      與原告終止勞動契約，惟原告卻未依法給付魏禹安資遣費
      515,273元，違反勞工退休金條例第11條第2項、第12條第
      1項及第2項規定，經被告核認屬實，爰依同條例第47條規
      定，以原處分二處以原告100,000 元。原告不服，提起訴
      願，遭決定駁回。
    2.法令依據：
      (1)勞工退休金條例第11條第2項規定：「前項保留之工作
        年資，於勞動契約依勞動基準法第11條、第13條但書、
        第14條、第20條、第53條、第54條或職業災害勞工保護
        法第23條、第24條規定終止時，雇主應依各法規定，以
        契約終止時之平均工資，計給該保留年資之資遣費或退
        休金，並於終止勞動契約後30日內發給。」勞工退休金
        條例第12條第1項規定：「勞工適用本條例之退休金制
        度者，適用本條例後之工作年資，於勞動契約依勞動基
        準法第11條、第13條但書、第14條及第20條或職業災害
        勞工保護法第23條、第24條規定終止時，其資遣費由雇
        主按其工作年資，每滿1年發給二分之一個月之平均工
        資，未滿1年者，以比例計給；最高以發給6個月平均工
        資為限，不適用勞動基準法第17條之規定。」勞工退休
        金條例第12條第2項規定：「依前項規定計算之資遣費
        ，應於終止勞動契約後三十日內發給。」勞工退休金條
        例第47條規定：「雇主違反第11條第2項、第12條第1項
        、第2項或第39條規定給付標準及期限者，處新臺幣25
        萬元以下罰鍰。」
      (2)勞動基準法第14條第1項第5款規定：「雇主不依勞動契
        約給付工作報酬，或對於按件計酬之勞工不供給充分之
        工作者。」
      (3)被告關處理違反勞工退休金條例事件統一裁罰基準第3
        點第2項規定「1.資遣費未依法計給勞工人數1-4人者：
        10萬元。2.資遣費未依法計給勞工人數5-9人者：15萬
        元。3.資遣費未依法計給勞工人數10人以上者：25萬元
        。」
    3.卷查本件前經被告所屬勞工局勞動檢查處派員實施勞動檢
      查發現，原告所僱訴外人即勞工魏禹安依勞動基準法第14
      條第1項第5款規定得不經預告終止勞動契約之事由，於99
      年10月14日寄存證信函與原告終止勞動契約，因魏禹安資
      遣費年資含有舊、新制，資遣費合計為515,273元，惟原
      告未依勞工退休金條例第11條第2項、第12條第1項及第2
      項之規定給付魏禹安資遣費，有會同檢查之原告之行政會
      計賴依琪認簽之勞動條件檢查會談紀錄可稽。本件違規事
      實洵堪認定，被告依法論處，自屬有據。
    4.有關原告主張與魏禹安自95年10月起，業已從僱傭關係變
      更為委任關係一節，按行政院勞工委員會88年11月18日（
      88）台勞資二字第0049975號函釋規定，有關僱傭關係有
      無之判定標準，向以「人格之從屬」、「勞務之從屬」、
      「勞務之對價」及「其他法令之規定」為依據，「人格之
      從屬」係指：1.對雇主所為工作指示是否有承諾與否之自
      由、2.業務遂行過程中有無雇主之指揮監督、3.拘束性之
      有無、4.代替性之有無；勞務之對價報酬係指在指揮監督
      下因「工作所獲得之工資」；「其他法令之規定」如勞工
      保險適用之對象、薪資所得扣繳之對象、事業單位規則適
      用之對象等。經查，魏禹安每日正常工作7.5小時，分早
      班、中班及晚班三班制，月休6日，此有原告行政會計賴
      依琪99年12月9日所認簽之被告所屬勞工局勞動檢查處勞
      動條件檢查會談紀錄可稽，另魏禹安上下班仍需打卡且原
      告每月固定支付薪資並為魏禹安投勞、健保等均與上開規
      定相符，原告尚難逕以「職稱為經理並無勞動基準法之適
      用」，作為阻卻違法之理由。另依最高法院97年度台上字
      第1510號判決:「依公司法第二十九條第一項及第一百二
      十七條第四項之規定，固可認經理人與公司間為委任關係
      。但公司之員工與公司間究屬僱傭或委任關係？仍應依契
      約之實質關係以為斷，初不得以公司員工職務之名稱逕予
      推認。且勞動基準法所定之勞動契約，係指當事人之一方
      ，在從屬於他方之關係下提供職業上之勞動力，而由他方
      給付報酬之契約，與委任契約之受任人，以處理一定目的
      之事務，具有獨立之裁量權或決策權者有別。是公司經理
      人於事務之處理，縱或有接受公司董事會之指示，倘純屬
      為公司利益之考量而服從，其仍可運用指揮性、計畫性或
      創作性，對自己所處理之事務加以影響者，亦與勞動契約
      之受僱人，在人格上及經濟上完全從屬於雇主，對雇主之
      指示具有規範性質之服從，迥然不同。」再按行政院勞工
      委員會81年10月19日台勞動1字第31990號函釋略以：「本
      會81年3月9日台勞動1字第07341號函係指事業單位具有經
      理、總經理職稱等人員，如非依公司法所委任，而僅受僱
      用從事工作獲致工資者，因符合勞動基準法第2條第1款規
      定之勞工定義，故其勞動條件應依該法辦理。」綜上，原
      告逕以魏禹安升任經理之公告及開會紀錄，主張魏禹安非
      僱傭關係而係委任關係，顯與上開判決與函釋未合。再查
      魏禹安上下班仍需打卡，顯見其在原告監督下工作，人格
      上從屬於雇主，此與委任經理人不同，原告與魏禹安係適
      用勞動基準法之僱傭關係。
    5.另有關原告表示魏禹安以存證信函終止勞動契約之意思表
      示，僅得視為自請離職，並不得向原告請求資遣費一節，
      經查魏禹安於88年12月1 日到職，原告自98年11月始至99
      年9 月止以魏禹安未盡到經理之責，將每月應給付之「職
      務加給」由10,000元降為5,000 元，嗣後再於99年9 月因
      魏禹安經營店面業績下滑等原因，再扣除每月應給付「績
      效獎金」5,000 元，魏禹安因原告「不當扣薪」且未經公
      告及本人同意，於99年10月14日依勞動基準法第14條第1
      項第5 款規定事由寄存證信函與原告終止勞動契約，顯見
      魏禹安並非自請離職。
（三）綜上論結，本件原告所訴顯無理由，聲明求為判決駁回原
      告之訴，訴訟費用由原告負擔。
四、上開事實概要欄所述之事實，除後列之爭點事項外，其餘為
    兩造所不爭執，並有原處分一、原處分二、被告所屬勞工局
    勞動檢查處99年12月21日北市勞檢一字第09932441501號函
    及辦理勞工申訴案檢查結果一覽表、被告所屬勞工局勞動檢
    查處勞動檢查結果通知書、被告所屬勞工局勞動檢查處99年
    12月9日勞動條件檢查會談紀錄、訴外人魏禹安99年2月至99
    年10月出勤紀錄、被告所屬勞工局勞動檢查處99年12月13日
    公務電話紀錄、原告公司忠孝店99年7 月至9 月之薪資清冊
    、原告存證信函2 紙（三重二重埔存證號碼000595、000623
    ）、原告退休金提繳證明單據、被告所屬勞工局勞動檢查處
    99年11月29日人民陳情案件紀錄表、被告99年11月15日勞資
    爭議案件調解會議紀錄、被告99年11月29日勞資爭議案件調
    解會議紀錄、原告95年8 月25日人事公告、被告所屬勞工局
    勞動檢查處100 年2 月14日北市勞檢一字第10030388100 號
    函、魏禹安99年10月14日存證信函（三重忠孝路存證號碼00
    0529）、魏禹安98年10月至99年9 月出勤紀錄等件附於原處
    分卷及本院卷可稽，堪予認定。
五、本件兩造之爭點在於：原告與魏禹安間，是否為適用勞動基
    準法之僱傭關係？原告有無違反勞動基準法第22條第2 項及
    第24條規定？原告有無違反勞工退休金條例第12條第1 項規
    定？原處分一及原處分二有無違誤？本院判斷如下：
（一）按「為規定勞動條件最低標準，保障勞工權益，加強勞雇
      關係，促進社會與經濟發展，特制定本法；本法未規定者
      ，適用其他法律之規定。雇主與勞工所訂勞動條件，不得
      低於本法所定之最低標準。」、「本法用辭定義如左：一
      、勞工：謂受雇主僱用從事工作獲致工資者。」、「有左
      列情形之一者，勞工得不經預告終止契約：……五、雇主
      不依勞動契約給付工作報酬，或對於按件計酬之勞工不供
      給充分之工作者。六、雇主違反勞動契約或勞工法令，致
      有損害勞工權益之虞者。」、「工資應全額直接給付勞工
      。但法令另有規定或勞雇雙方另有約定者，不在此限。」
      、「雇主延長勞工工作時間者，其延長工作時間之工資依
      左列標準加給之：一、延長工作時間在二小時以內者，按
      平日每小時工資額加給三分之一以上。二、再延長工作時
      間在二小時以內者，按平日每小時工資額加給三分之二以
      上。三、依第三十二條第三項規定，延長工作時間者，按
      平日每小時工資額加倍發給之。」、「一、違反……第二
      十二條、……第二十四條規定者，處二千元以上二萬元以
      下罰鍰。」勞動基準法第1 條、第2 條、第14條第1 項第
      5 款、第6 款、第22條第2 項、第24條、第79條第1 項第
      1 款分別定有明文。次按「本法第二條第三款所稱之其他
      任何名義之經常性給與係指左列各款以外之與：……二、
      獎金：指年終獎金、競賽獎金、研究發明獎金、特殊功績
      獎金、久任獎金、節約燃料物料獎金及其他非經常性獎金
      。」為勞動基準法施行細則第10條第2 款所明定。
（二）次按「勞工適用條例之退休金制度者，適用本條例後之工
      作年資，於勞動契約依勞動基準法第十一條、第十三條但
      書、第十四條及第二十條或職業災害勞工保護法第二十三
      條、第二十四條規定終止時，其資遣費由雇主按其工作年
      資，每滿一年發給二分之一個月之平均工資，未滿一年者
      ，以比例計給，最高以發給六個月平均工資為限，不適用
      勞動基準法第十七條之規定。依前項規定計算之資遣費，
      應於終止勞動契約後三十日內發給。」、「雇主違反第十
      一條第二項、第十二條第一項、第二項或第三十九條規定
      給付標準及期限者，處新台幣二十五萬元以下罰鍰。」勞
      工退休金條例第12條第1 項、第2 項及第47條分別定有明
      文。
（三）復按「查勞動基準法第2 條第3 款規定，基此，工資定義
      重點應在該款前段所敘『勞工因工作而獲得之報酬』，至
      於該款後段『包括』以下文字係列舉屬於工資之各項給與
      ，規定包括『工資、薪金』、『按計時、獎金、津貼』或
      『其他任何名義之經常性給與』均屬之，但非謂『工資、
      薪金』必須符合『經常性給與』要件始屬工資，應視其是
      否為勞工因工作而獲得之報酬而定。又，該款末句『其他
      任何名義之經常性給與』一詞，法令雖無明文解釋，但應
      指非臨時起意且非與工作無關之給與而言，立法原旨在於
      防止雇主對勞工因工作而獲得報酬不以工資之名而改用其
      他名義，故特於該法明定應屬工資，以資保護。」、「有
      關僱傭關係有無之判定標準，向以『人格之從屬』、『勞
      務之從屬』、『勞務之對價』及『其他法令之規定』為依
      據，『人格之從屬』係指（一）對雇主所為工作指示是否
      有承諾與否之自由（二）業務遂行過程中有無雇主之指揮
      監督（三）拘束性之有無（四）代替性之有無；勞務之對
      價報酬係指，在指揮監督下因『工作所獲得之工資』；『
      其他法令之規定』如勞工保險適用之對象、薪資所得扣繳
      之對象、事業單位規則適用之對象等，在此合先敘明。」
      業經行政院勞工委員會85年2 月10日臺(85)勞動二字第10
      3252號函及88年11月18日台88勞資二字第0049975 號函釋
      在案。核乃該會基於其主管權責所為闡明法規原意之釋示
      ，無違立法本旨及法律保留原則，行政機關辦理相關案件
      自得援用。
（四）又按「違反事件：工資未全額直接給付勞工者。( 第22條
      第2 項) ；法條依據第22條第2 項、第79條第1 項第1款
      。法定罰鍰額度( 新臺幣：元) ：處6,000 元以上，6 萬
      元以下罰鍰。統一罰鍰基準( 新臺幣：元) ：一、逕以處
      分，無限期改善。( 一) 第1 次：6,000 元。( 二) 第2
      次：3 萬元。( 三) 第3 次以上( 含第3 次) ：6 萬元。
      二、於6,000 元至6 萬元裁罰範圍內，未依全額給付之工
      資範圍，逕予處罰；未達6,000 元，以6,000 元處分之；
      6 萬元以上，以6 萬元處罰之。」、「違反事件：延長勞
      工工作時間，雇主未依法給付其延長工作時間之工資者(
      第24條) 法條依據：第24條、第79條第1項第1 款。法定
      罰鍰額度( 新臺幣：元) ：處6,000 以上，6 萬元以下罰
      鍰。統一裁罰基準( 新臺幣：元) ：一、逕以處分，無限
      期改善。二、於6,000 元至6 萬元裁罰範圍內，依未確實
      給付之延長工時工資範圍，逕予處罰；未達6,000 元，以
      6,000 元處分之；6 萬元以上，以6 萬元處分之。」分別
      為臺北市政府處理違反勞動基準法事件統一裁罰基準第3
      點第6 項及第8 項所明定。
（五）經查：原告僱用勞工64人，經營餐館業，為勞動基準法之
      適用行業。經被告所屬勞工局勞動檢查處於99年12月9 日
      派員檢查，結果發現原告未依規定全額直接給付工資及使
      勞工延長工作時間未依法令規定加給延長工時工資，違反
      勞動基準法第22條第2 項及第24條規定，經被告依同法第
      79條第1 項第1 款之規定，乃以原處分一處以原告罰鍰60
      ,000元及45,366元等情，此有會同檢查之原告之代表人高
      銘裕99年12月9 日認簽之會談紀錄及原處分一附於原處分
      卷可稽。次查：原告僱用勞工64人，經營餐館業，為勞動
      基準法之適用行業。經被告所屬勞工局勞動檢查處於99年
      12月9 日派員檢查，結果發現原告員工魏禹安於99年10月
      14日寄存證信函與原告終止勞動契約，惟原告卻未依法給
      付魏禹安資遣費515,273 元，違反勞工退休金條例第11條
      第2 項、第12條第1 項及第2 項規定，經被告核認屬實，
      爰依同條例第47條規定，以原處分二處以原告100,000 元
      等情，此有會同檢查之原告之行政會計賴依琪認簽之勞動
      條件檢查會談紀錄及原處分二附於原處分卷可稽。足見原
      處分一及原處分二，揆諸前揭規定及說明，並無違誤。
（六）再按「本會81年3 月9 日台勞動1 字第07341 號函係指事
      業單位具有經理、總經理職稱等人員，如非依公司法所委
      任，而僅受僱用從事工作獲致工資者，因符合勞動基準法
      第2 條第1 款規定之勞工定義，故其勞動條件應依該法辦
      理。」行政院勞工委員會81年10月19日台勞動1 字第3199
      0 號函釋在案。又依上開行政院勞工委員會88年11月18日
      （88）台勞資二字第0049975 號函釋規定，有關僱傭關係
      有無之判定標準，向以「人格之從屬」、「勞務之從屬」
      、「勞務之對價」及「其他法令之規定」為依據，「人格
      之從屬」係指：1.對雇主所為工作指示是否有承諾與否之
      自由、2.業務遂行過程中有無雇主之指揮監督、3.拘束性
      之有無、4.代替性之有無；勞務之對價報酬係指在指揮監
      督下因「工作所獲得之工資」；「其他法令之規定」如勞
      工保險適用之對象、薪資所得扣繳之對象、事業單位規則
      適用之對象等。另按「依公司法第二十九條第一項及第一
      百二十七條第四項之規定，固可認經理人與公司間為委任
      關係。但公司之員工與公司間究屬僱傭或委任關係？仍應
      依契約之實質關係以為斷，初不得以公司員工職務之名稱
      逕予推認。且勞動基準法所定之勞動契約，係指當事人之
      一方，在從屬於他方之關係下提供職業上之勞動力，而由
      他方給付報酬之契約，與委任契約之受任人，以處理一定
      目的之事務，具有獨立之裁量權或決策權者有別。是公司
      經理人於事務之處理，縱或有接受公司董事會之指示，倘
      純屬為公司利益之考量而服從，其仍可運用指揮性、計畫
      性或創作性，對自己所處理之事務加以影響者，亦與勞動
      契約之受僱人，在人格上及經濟上完全從屬於雇主，對雇
      主之指示具有規範性質之服從，迥然不同。」最高法院97
      年度台上字第1510號判決意旨可資參照。經查：魏禹安每
      日正常工作7.5 小時，分早班、中班及晚班三班制，月休
      6 日，此有原告行政會計賴依琪99年12月9 日所認簽之被
      告所屬勞工局勞動檢查處勞動條件檢查會談紀錄附於原處
      分卷可稽，可知魏禹安上下班仍需打卡，且原告每月固定
      支付薪資並為魏禹安投勞、健保等均與上開規定相符，顯
      見魏禹安在原告監督下工作，人格上從屬於雇主，此與委
      任經理人不同，原告與魏禹安係適用勞動基準法之僱傭關
      係，合先敘明。
（七）原告雖主張：原告係依魏禹安工作表現及公司經營管理之
      必要，合理調整魏禹安之職務內容及相關津貼，並無未給
      付工資之情形；且本件減薪係經魏禹安本人承諾同意，原
      告並無違法剋扣薪資之情，故原告並無違反勞動基準法第
      22條應全額直接給付工資之情事云云。惟查：本件爭議緣
      起於原告未經勞工同意片面減薪，而原告關於未經勞工同
      意片面減薪部分，先於其與魏禹安間之被告99年11月25日
      及99年11月29日勞資爭議案件調解會議時，皆主張：係因
      人員之作業疏失，將魏禹安原應扣除績效獎金5,000 元，
      而誤扣除職務加給5,000 元云云，此有被告99年11月25日
      及99年11月29日勞資爭議案件調解會議紀錄附於原處分卷
      可參；嗣原告於提起訴願時，係主張：魏禹安因疏於督導
      各分店之營業狀況，營收一落千丈，致將薪資中「職務加
      給」調降5,000 元云云，此有原告之訴願書附訴願卷可參
      ；其後，原告提起本件行政訴訟時，則主張：本件減薪係
      經魏禹安本人承諾同意」，此有原告之起訴狀附於本院卷
      可參，可知原告關於未經勞工同意片面減薪部分，前後說
      詞反覆不一，委不足採。次按工作報酬係勞工之生計來源
      ，為其賴以維生的基本權益，應予保障。故工作報酬之給
      付，除經勞工同意或較有利於勞工之外，應按原約定方式
      給付，不得任意改變，始合於當事人間勞動契約約定及保
      護勞工之旨（勞動基準法第二十二條第二項規定參照）。
      否則，若可任由雇主改變工作報酬之給付方式，或給付不
      完全或給付遲延等，則將使勞工生活收支受到影響，而妨
      害其原定計劃之開銷，或妨礙其債務之履行，甚至造成違
      約責任。故雇主不依勞動契約之原定方式給付工作報酬，
      已不合於勞雇間之勞動契約；其不利於勞工之情形，則違
      反勞動契約，更為明顯。在此情形，勞工自得依勞動基準
      法第十四條第一項第五款之規定，不經預告終止勞動契約
      。又沈默與默示意思表示不同，沈默係單純之不作為，並
      非間接意思表示，除法律或契約另有規定外，原則上不生
      法律效果；默示意思表示則係以言語文字以外之其他方法
      ，間接使人推知其意思，原則上與明示之意思表示有同一
      之效力（最高法院86年度台上字第3609號判決意旨參照）
      。須就表意人之舉動或其他情事，足以間接推知其同意之
      效果意思存在，方可謂為默示意思表示。原告雖主張：魏
      禹安於職務及薪資調整後，亦仍繼續工作並同意受領薪資
      ，並無異議云云，而逕認魏禹安默示同意變更勞動契約，
      或本件減薪係經魏禹安本人承諾同意，固據提出原告公司
      忠孝店99年7 月至9 月之薪資清冊1 份為證。然查：魏禹
      安繼續工作僅係履行勞務給付之行為，揆諸前揭說明，僅
      屬單純之沉默，而非默示同意變更勞動契約。此外，原告
      並亦未檢附魏禹安同意減薪之具體事證，亦難認本件減薪
      係經魏禹安本人承諾同意。是原告認魏禹安默示同意變更
      勞動契約，或本件減薪係經魏禹安本人承諾同意，應係誤
      解法令，並非可採。次查：原告與魏禹安間之勞動契約並
      未變更，原告仍應依原勞動契約給付魏禹安98年11月至99
      年9 月每月職務加給10,000元，合計11個月少給付55,000
      元。又查：原告99年10月解僱當月未足月少給付7,933 （
      職務加給、績效獎金、夜間津貼及其他津貼）元乙節，雖
      原告陳稱前開獎金及津貼獎勵意味濃厚，欠缺勞務對價性
      及經常性，惟魏禹安薪資表所示每月均有前開薪資項目之
      給與，依前揭行政院勞工委員會85年2 月10日臺（85）勞
      動二字第103252號函所示，係屬因工作而獲得之報酬，雖
      以其他名義給與，但依法應屬工資。據上，原告少給與魏
      禹安薪資55,000及7,933 元，是原告違反勞動基準法第22
      條第2 項規定事實，洵堪認定。足見原告此部分之主張，
      委無可採。
（八）原告又主張：魏禹安業與原告特別約定其薪資含括加班費
      在內，而不得另外請領，故原告並無違反勞動基準法第24
      條未給付延長工時工資之情事云云。惟按勞工如有加班之
      情形，除雇主積極的指派行為外，亦包括雇主在「明知或
      可得而知」之情形下消極容認行為。查：對照原處分卷所
      附之魏禹安98年10月至99年9 月出勤紀錄，每月均有延時
      工作，而原告每月逕行認定魏禹安加班時數，且未能證明
      魏禹安之延長工時非處理原告公司事務，顯見原告明知魏
      禹安有延長工時之事實，但仍容認魏禹安延長工時，視同
      原告承認魏禹安之延長工時，依勞動基準法第24條規定應
      給與魏禹安延時工資（99年2 月至10月共66,566元），原
      告僅給付21,200元，尚未給付45,366元，違反勞動基準法
      第24條規定之事實，洵堪認定。至於原告主張：魏禹安與
      原告公司特別約定其薪資含括加班費在內云云，惟據被告
      所屬勞工局勞動檢查處於99年12月13日公務電話紀錄所載
      ：「……發：請問魏小姐是否與該公司約定職務加給1000
      0 元及夜間/ 超時津貼3000元作為補貼加班費？受：加班
      費當初並無與該公司約定由職務加給10000 元及夜間/ 超
      時津貼3000元作為補貼加班費。」此有被告所屬勞工局勞
      動檢查處99年12月13日公務電話紀錄附於原處分卷可參，
      是魏禹安並無與原告特別約定其薪資含括加班費在內，堪
      予認定。此外，原告並無檢附與魏禹安特別約定之具體事
      證，以實其說，自不足採。足見原告此部分之主張，洵非
      可採。
（九）原告另主張：魏禹安依勞動基準法第14條第1 項第5 款及
      第6 款終止兩造勞動契約，並非有據，則其主張原告應依
      同條第4 項、第17條規定給付資遣費，亦非有據，故原告
      並無違反勞工退休金條例第12條應給付資遣費之義務云云
      。惟查：原告違反勞動基準法第22條第2 項及第24條規定
      ，業如前述，則魏禹安依勞動基準法第14條第5 款及第6
      款規定得不經預告終止勞動契約，復按勞工退休金條例第
      12條第1 項之規定於勞動契約終止時，雇主應按其工作年
      資發給魏禹安資遣費，查勞工魏禹安於88年12月1 日到職
      ，該勞工魏禹安資遣費年資含有舊、新制，舊制年資為5
      年8 個月及新制年資5 年3 個月又14日，舊制資遣費為(5
      +8/12)×1 ×62,000=351,333元，新制資遣費為(5+3/12+
      14/365 )×0.5 ×62,000=163,940元，資遣費合計為515,
      273 元。是原告未給付魏禹安資遣費515,273 元，違反勞
      工退休金條例第12條第1 項規定之事實，洵堪認定，被告
      爰依同條例第47條規定裁處10萬元罰鍰，並無不合。足見
      原告此部分之主張，亦非可採。
六、綜上所述，原告主張各節，均無可採，本件被告所為原處分
    一及原處分二，並無違誤，訴願決定予以維持，亦無不合。
    原告仍執前詞，訴請撤銷，為無理由，又本件係簡易訴訟事
    件，爰不經言詞辯論，逕予判決駁回。
七、本件事證已臻明確，兩造其餘攻擊防禦方法均與本件判決結
    果不生影響，故不逐一論述，併此敘明。
據上論結，本件原告之訴為無理由，爰依行政訴訟法第236條、
第233條第1項、第98條第1項前段判決如主文。
中    華    民    國   100    年    10    月    12    日
            臺北高等行政法院第一庭
                                  法  官  許麗華
上為正本係照原本作成。
本件以訴訟事件所涉及之法律見解具有原則性者為限，始得於本
判決送達後20日內向本院提出上訴狀並表明上訴理由，如已於本
判決宣示後送達前提起上訴者，應於判決送達後20日內補具上訴
理由（均按他造人數附繕本），且經最高行政法院許可後方得上
訴。
中    華    民    國   100    年    10    月    12    日
                                  書記官  林淑盈